【裁判字號】    98,上易,809
【裁判日期】    981211
【裁判案由】    詐欺
【裁判全文】
臺灣高等法院高雄分院刑事判決         98年度上易字第809號
上  訴  人  臺灣屏東地方法院檢察署檢察官
被      告  乙○○
上列上訴人因被告詐欺案件，不服臺灣屏東地方法院98年度易字
第462 號中華民國98年8 月4 日第一審判決（起訴案號：臺灣屏
東地方法院檢察署97年度偵字第4565號），提起上訴，本院判決
如下：
    主  文
上訴駁回。
    理  由
一、本院認定被告乙○○被訴詐欺取財罪尚屬不能證明，應諭知
    無罪之之理由，與原審判決書之記載相同，茲引用之（如附
    件）。
二、檢察官上訴意旨略以：被告於96年11月初向告訴人購貨時，
    經濟狀況不佳，並無能力支付貨款；且其所有使用之支票自
    同年12月17日起即大量退票，共計78張，金額達2106萬2120
    元。原審對於被告父子負債狀況及其用以擔保之土地，何故
    、何時為他人查封拍賣，暨被告於購貨時已陷於無支付能力
    等節未加查證，即遽為被告無罪之諭知，尚有未合，爰提起
    上訴，請求撤銷原判決等語。
三、經查：
  (一)原判決理由已說明：「
  (1)證人即告訴人甲○○於本院審理時到庭具結證稱：「我是從
    事養殖漁業的，我的漁貨已經到達可以賣的程度，經過一個
    朋友介紹，因為被告當時在當魚販，他有在買賣漁獲，我們
    養殖事業都是魚先抓走，他再開票過來，開個十天、十五天
    ，第一次買賣的時候他開給我的票是有兌現，第二次他又來
    ，開出來的票完全跳票，而且找也找不到人，手機電話什麼
    都沒有開機，當初他說是我拜託他來收我的魚，其實之前是
    朋友說叫我賣給他，我不是故意說去找他來買我的魚」、「
    （你第一次賣他多少錢？）五十萬元整」、「（什麼時候的
    事？）相隔第二次差不多二十天」、「（第一次先賣五十萬
    元，過了二十天以後你再賣他，第一次的票已經到期了嗎？
    ）第一次的票已經到期，錢都進來了」、「（第一次的錢進
    來後幾天你才賣他？）差不多隔個二十天至一個月」、「（
    就是第一次拿到貨款以後，第二次是11月1 日賣的？）是的
    」、「（100 萬他開幾張？）他開3 張」、「（全部退票？
    ）是的」、「（退票之後你多久找到他？）他票要開給我的
    時候就已經找不到人了。隔了一個月我去找他，他才勉強的
    開票給我。他把魚抓走後我就找不到他，壹個月後我從屏東
    林邊跑到台南鹽水去找他，才找到他的，他開三張票，三張
    票全部退票」、「（他不是有拿土地給你抵押？）我當初去
    的時候，我就跟被告說這筆錢不是小數目，至少要給我一個
    保障，我們還有寫切結書，是在他跟他媽媽、他太太，我跟
    我岳父還有證人面前一起寫下來的。這是退票以後的事，我
    要求他要給我一個保障，當時他拿不出什麼保障，就拿他們
    家的土地權狀，我當時還不知道他的土地都已經都查封什麼
    的，我說錢還給我的時候，我就把土地權狀原封不動的還給
    你」、「（他開三張支票給你，到票日有1 月5 日、12日、
    19日，你是在第一張票到期後沒有兌現就去找他？）是的」
    、「（怎麼知道要去哪裡找他？）直接去他家找他，我也根
    本不知道他人在哪裡。我只是抱著最後一線希望他應該會在
    家，去就被我碰到了」、「（他事後是否還有開兩張本票給
    你？）是的」、「（他拿給你的權狀是原本或影本？）原本
    」、「（就是交給你保管，作為擔保？）是的」、「我就跟
    他說我們在你家出來的某個路口，請他出來帶，說我要拿回
    我的票，他才出來帶的」、「他是跟我說他們有拿去借錢，
    他跟我說還沒有借到滿額，所以如果我要求要拿那個作保障
    的話，假如發生什麼事，他那個土地還有錢的空間，我說好
    啦。他們有跟我說拿去借錢，但是我去代書那邊查的時候是
    查封不是抵押」、「（被告曾陸陸續續有還你七萬元，前面
    幾次是用匯款的，也有一兩次是拿一兩萬元去你家，請你給
    他一個機會？）是的」等語。
  (2)證人甲○○與被告並無親屬關係，衡情證人甲○○應無設詞
    攀誣，或虛構事實以維護被告之理，況其到庭具結作證，更
    係以刑事責任擔保其證言之真實性，故證人甲○○前開證述
    內容，經核均與證物相符，尚無不可採信之處。
  (3)由上述可知，被告於向告訴人第一次購買魚貨時，其貨款為
    50萬元，亦有如期給付貨款，而於第二次購買魚貨時，亦有
    開立如附表一所示之支票3 張給付貨款，客觀上難認被告於
    購買魚貨當時即有詐欺不法意圖；且於如附表一編號1 所示
    支票退票後，被告亦有陸續前往告訴人家中洽談償還貨款，
    前後亦償還7 萬元等情，除據被告供承在卷外，亦與證人甲
    ○○上開證述相符。是被告於開立上開支票後，尚有向告訴
    人告知其經濟困難之情事，告訴人亦有到被告台南住所與被
    告協商債務問題，此即與一般交付芭樂票後即逃匿無蹤之情
    形迥然有異，自難認被告開立如附表一所示支票之時，主觀
    上已有詐欺之不法所有意圖。又倘被告果有詐欺之意圖，衡
    情其大可於退票後將所取得告訴人之貨品轉賣後即置之不理
    一走了之，又何需陸續償還款項之理？亦無須再行簽發如附
    表二所示本票、切結書，及交付林明榮所有、坐落台南縣鹽
    水鎮○○段943 、944 、945 地號之土地所有權狀3 紙作為
    擔保之必要，足見被告主觀上並無不法所有之意圖甚明」等
    語（原判決第4-7 頁）。
  (二)本件被告於本院審理時供稱：伊是因為收購的魚貨價格飆漲
    ，市售的價格卻無法平衡，一直累積負債，以致週轉不靈，
    加之被他人倒債，才造成本件無法清償。伊並非有意詐騙，
    否則早就跑掉了等語。而按刑法第339 條詐欺罪之成立，須
    行為人意圖為自己不法之所有，而行使詐術使人陷於錯誤而
    交付財物或行為人因此而獲得財產上之不法利益為要件，而
    債務人於債之關係成立後，如有債務不履行之情形，在一般
    社會經驗上可能之原因甚多，縱令有遲延給付或不為給付之
    情形，苟無足以證明其在債之關係發生時自始故意藉此從事
    財產犯罪之積極證據，仍不得僅以債信違反之客觀事態，即
    推定債務人有詐欺取財或得利之犯意。本件原判決已依全辯
    論旨及調查證據之結果，就被告購貨之初並無不法所有之意
    圖，雙方僅係事後有無清償欠款之民事糾葛等情，具體說明
    本件犯罪不能證明之理由，客觀上核無不合。
  (三)
  1.又按檢察官就被告犯罪事實，應負舉證責任，刑事訴訟法第
    161 條第1 項定有明文。亦即檢察官應負提出證據、說明證
    據及就所提證據說服法院之實質舉證責任。如其為為訴訟上
    之證明，已達於通常一般之人均不致有所懷疑，而得使法院
    確信其為真實之程度者，始得據為有罪之認定，倘其證明尚
    未達到此一程度，而有合理之懷疑存在而無從使事實審法院
    得有罪之確信時，即應諭知無罪之判決。又同法第163 條第
    2 項規定：法院為發現真實，得依職權調查證據。但於公平
    正義之維護或對被告之利益有重大關係事項，法院應依職權
    調查證據。所指「公平正義之維護」，依該條之立法理由及
    無罪推定之原則，應係指犯罪構成要件以外，而對被告不利
    之事項而言。如待證事項之性質屬犯罪構成要件部分，即應
    由檢察官負實質舉證責任，法院不得逕行依職權調查證據，
    以免侵越改良式當事人進行主義之精神，亦即法院應依職權
    調查證據者，應限於被告被訴犯罪之構成要件以外，而對被
    告不利之部分始可。
  2.本件檢察官上訴意旨所指「原審對於被告父子負債狀況，其
    用以擔保之土地，何故、何時為他人查封拍賣，被告於購貨
    時已陷於無支付能力等節未加查證」等節，無非係欲證明被
    告有施詐之行為及具不法所有之犯意，要係關乎被告被訴詐
    欺罪是否成立之構成要件部分，揆之上揭說明，應由檢察官
    負實質舉證責任，要非本院應依職權調查之事項，所指尚有
    誤會。本件檢察官既未舉證以實其說，依無罪推定之原則，
    自應認被告之犯罪不能證明。
四、綜上所述，原判決認被告之犯罪不能證明，因而為其無罪之
    諭知，並無不合。檢察官仍執前詞，指摘原判決未諭知被告
    有罪為不當，提起上訴，並無理由，應予駁回。
五、據上論結，應依刑事訴訟法第368 條、第373 條，判決如主
    文。
本案經檢察官劉玲興到庭執行職務。
中    華    民    國    98    年    12    月    11    日
                  刑事第七庭    審判長法  官  莊飛宗
                                      法  官  黃憲文
                                      法  官  陳明富
以上正本證明與原本無異。
本件判決不得上訴。
中    華    民    國    98    年    12    月    11    日
                                      書記官  劉鴻瑛
臺灣屏東地方法院刑事判決               98年度易字第462號
公  訴  人  臺灣屏東地方法院檢察署檢察官
被      告  乙○○
上列被告因詐欺案件，經檢察官提起公訴（97年度偵字第4565號
），本院判決如下：
    主  文
乙○○無罪。
    理  由
一、公訴意旨略以：被告乙○○明知已無資力，竟於民國96年11
    月1 日某時，意圖為自己不法之所有，在甲○○位於屏東縣
    佳冬鄉德美家具旁之魚塭，佯稱向其購買魚貨，依交易習慣
    1 週後付款等語，向甲○○購買其所養殖之鱸魚1 池，雙方
    合意價金為新臺幣（下同）100 萬元，甲○○信以為真，致
    陷於錯誤，分3 次給付鱸魚，交由被告載運販賣。然被告遲
    未付款，甲○○幾經催討，被告承前犯意，明知其曾為張有
    定開立之支票背書，前遭其他持票人向其主張背書人責任，
    竟於96年12月1 日某時，交付票信不良、有多次存款不足退
    票紀錄如附表一之支票3 紙交予甲○○作為擔保，以避免甲
    ○○追討債務。嗣附表一編號1 之支票屆期，因存款不足遭
    退票後，被告明知已無資力，無力負擔大筆債務，仍承前犯
    意，於97年1 月9 日再開立如附表二所示之本票2 紙交予甲
    ○○，並交付林明榮（另為不起訴處分）所有、坐落台南縣
    鹽水鎮○○段943 、944 、945 地號之土地所有權狀3 紙作
    為擔保，復書立切結書保證上開本票2 紙及附表一編號2 、
    3 之支票2 紙，合計100 萬元，均會如期兌現，以取信甲○
    ○，圖免索討債務，然該上開本票及支票各2 紙屆期均未兌
    現，甲○○始知受騙，因認被告涉有詐欺罪嫌云云。
二、按犯罪事實應依證據認定之，無證據不得認定犯罪事實；不
    能證明被告犯罪者，應諭知無罪之判決，刑事訴訟法第154
    條第2 項、第301 條第1 項分別定有明文。又事實之認定，
    應憑證據，如未能發現相當證據，或證據不足以證明，自不
    能以推測或擬制之方法，為裁判基礎；且認定犯罪事實所憑
    之證據，雖不以直接證據為限，間接證據亦包括在內，然而
    無論直接證據或間接證據，其為訴訟上之證明，須於通常一
    般之人均不致有所懷疑，而得確信其為真實之程度者，始得
    據為有罪之認定，倘其證明尚未達到此一程度，而有合理之
    懷疑存在而無從使事實審法院得有罪之確信時，即應由法院
    為被告無罪之判決，有最高法院40年台上字第86號判例、76
    年台上字第4986號判例可資參照。再者，告訴人之告訴係以
    使被告受刑事訴追為目的，是其陳述是否與事實相符，仍應
    調查其他證據以資審認，此有最高法院52年台上字第1300號
    、76年度台上字第4986號判例意旨可資參照。次按刑法第33
    9 條詐欺罪之成立，須行為人意圖為自己不法之所有，而行
    使詐術使人陷於錯誤而交付財物或行為人因此而獲得財產上
    之不法利益為要件，而債務人於債之關係成立後，如有債務
    不履行之情形，在一般社會經驗上可能之原因甚多，縱令有
    遲延給付或不為給付之情形，苟無足以證明其在債之關係發
    生時自始故意藉此從事財產犯罪之積極證據，仍不得僅以債
    信違反之客觀事態，即推定債務人有詐欺取財或得利之犯意
    。
三、公訴意旨認被告犯有詐欺罪嫌，係以被告供述其有向被告購
    買魚貨、切結書、資金往來紀錄、財團法人金融聯合徵信中
    心信用卡基本資訊彙總、法務部票據信用資訊連結作業、支
    票各1 份為主要論據。訊據被告堅詞否認有何詐欺取財之犯
    行，辯稱：其確實有向告訴人甲○○購買魚貨，是因為經商
    失敗才會無法支付票款，且有開立切結書、本票，亦交付土
    地權狀原本給告訴人甲○○作為擔保，陸續有找告訴人甲○
    ○協商，亦有償還7 萬元，伊真的有心要將償還欠款等語（
    見本院卷第17頁）。
四、證據能力之判斷：
    按傳聞法則之重要理論依據，在於傳聞證據未經當事人之反
    對詰問予以核實，乃予排斥，惟若當事人已放棄對原供述人
    之反對詰問權，於法院審判時表明同意該等傳聞證據可作為
    證據，基於證據資料愈豐富，愈有助於真實發現之理念，並
    貫徹刑事訴訟法修法加重當事人進行主義之精神，確認當事
    人對於證據能力有處分權之制度，傳聞證據經當事人同意作
    為證據，法院認為適當者，亦得為證據。另當事人於調查證
    據時，對於傳聞證據表示「沒有意見」、「對於證據調查無
    意見」，而未於言詞辯論終結前聲明異議，應視為已有將該
    等傳聞證據採為證據之同意，此刑事訴訟法第159條之5定有
    明文。檢察官、被告於本院準備程序時已表示對於全案卷證
    證據之證據能力均無意見，且同意作為本案之證據（本院卷
    第17頁），依刑事訴訟法第159 條之5 之規定，檢察官、被
    告已同意本案所有證據均有證據能力，本院斟酌該等證據並
    非非法取得，亦無證明力明顯過低之情形，是該等證據，均
    得採為證據。
五、經查：
  (一)訊據被告對於其於96年11月1 日在告訴人甲○○位於屏東縣
    佳冬鄉德美家具旁之魚塭，向告訴人甲○○購買魚貨1 池，
    價金為100 萬元；於96年12月1 日某時，交付如附表一之支
    票3 紙交予告訴人甲○○作為支付；於97年1 月9 日再開立
    如附表二所示之本票2 紙，合計50萬元交予告訴人甲○○，
    並交付林明榮（另為不起訴處分）所有、坐落台南縣鹽水鎮
    ○○段943 、944 、945 地號之土地所有權狀3紙 作為擔保
    ，復書立切結書保證上開本票2 紙及附表一編號2 、3 之支
    票2 紙，合計100 萬元，均會如期兌現之事實，均不爭執（
    見本院卷第17頁）；且有附表一所示支票影本、附表二所示
    本票影本、切結書影本、土地所有權狀影本各1 份在卷可證
    （見偵查卷第4 至10頁）。是此部分事實，自堪信實。
  (二)至被告是否有詐欺犯意，分別審認如下：
  (1)證人即告訴人甲○○於本院審理時到庭具結證稱：「我是從
    事養殖漁業的，我的漁貨已經到達可以賣的程度，經過一個
    朋友介紹，因為被告當時在當魚販，他有在買賣漁獲，我們
    養殖事業都是魚先抓走，他再開票過來，開個十天、十五天
    ，第一次買賣的時候他開給我的票是有兌現，第二次他又來
    ，開出來的票完全跳票，而且找也找不到人，手機電話什麼
    都沒有開機，當初他說是我拜託他來收我的魚，其實之前是
    朋友說叫我賣給他，我不是故意說去找他來買我的魚」、「
    （你第一次賣他多少錢？）五十萬元整」、「（什麼時候的
    事？）相隔第二次差不多二十天」、「（第一次先賣五十萬
    元，過了二十天以後你再賣他，第一次的票已經到期了嗎？
    ）第一次的票已經到期，錢都進來了」、「（第一次的錢進
    來後幾天你才賣他？）差不多隔個二十天至一個月」、「（
    就是第一次拿到貨款以後，第二次是11月1 日賣的？）是的
    」、「（100 萬他開幾張？）他開3 張」、「（全部退票？
    ）是的」、「（退票之後你多久找到他？）他票要開給我的
    時候就已經找不到人了。隔了一個月我去找他，他才勉強的
    開票給我。他把魚抓走後我就找不到他，壹個月後我從屏東
    林邊跑到台南鹽水去找他，才找到他的，他開三張票，三張
    票全部退票」、「（他不是有拿土地給你抵押？）我當初去
    的時候，我就跟被告說這筆錢不是小數目，至少要給我一個
    保障，我們還有寫切結書，是在他跟他媽媽、他太太，我跟
    我岳父還有證人面前一起寫下來的。這是退票以後的事，我
    要求他要給我一個保障，當時他拿不出什麼保障，就拿他們
    家的土地權狀，我當時還不知道他的土地都已經都查封什麼
    的，我說錢還給我的時候，我就把土地權狀原封不動的還給
    你」、「（他開三張支票給你，到票日有1 月5 日、12 日
    、19日，你是在第一張票到期後沒有兌現就去找他？）是的
    」、「（怎麼知道要去哪裡找他？）直接去他家找他，我也
    根本不知道他人在哪裡。我只是抱著最後一線希望他應該會
    在家，去就被我碰到了」、「因為我們有飼料商跟他們有一
    點熟，我是不知道他之前跟人家有沒有過糾紛，我是說我要
    去他們家找他，賣飼料的業務員知道被告住在哪裡」、「（
    他事後是否還有開兩張本票給你？）是的」、「（他拿給你
    的權狀是原本或影本？）原本」、「（就是交給你保管，作
    為擔保？）是的」、「他們家住在那種傳統的田間小路裡面
    ，我們根本不知道從哪邊進去，我當然要叫他出來帶，約在
    他們家出來還有一段路，打電話跟他約的，我打電話給他都
    不接，我就叫吳先生打給他他就接了，我就跟他說我們在你
    家出來的某個路口，請他出來帶，說我要拿回我的票，他才
    出來帶的」、「他是跟我說他們有拿去借錢，他跟我說還沒
    有借到滿額，所以如果我要求要拿那個作保障的話，假如發
    生什麼事，他那個土地還有錢的空間，我說好啦。他們有跟
    我說拿去借錢，但是我去代書那邊查的時候是查封不是抵押
    」、「被告有先給你七萬元」、「有。我差不多打了二十通
    電話，他才給我一萬元。他都匯到林邊區漁會，有紀錄可以
    查，有一、兩次他拿到我家去，叫我給他一個機會，結果就
    從那個時候，他的電話我現在都不知道，全部都換了」、「
    （被告曾陸陸續續有還你七萬元，前面幾次是用匯款的，也
    有一兩次是拿一兩萬元去你家，請你給他一個機會？）是的
    」等語（見本院卷第38至43頁、第46頁）。
  (2)證人甲○○與被告並無親屬關係，衡情證人甲○○應無設詞
    攀誣，或虛構事實以維護被告之理，況其到庭具結作證，更
    係以刑事責任擔保其證言之真實性，故證人甲○○前開證述
    內容，經核均與證物相符，尚無不可採信之處。
  (3)由上述可知，被告於向告訴人第一次購買魚貨時，其貨款為
    50萬元，亦有如期給付貨款，而於第二次購買魚貨時，亦有
    開立如附表一所示之支票3 張給付貨款，是即難遽認被告於
    購買魚貨當時即有詐欺不法意圖；且於如附表一編號1 所示
    支票退票後，被告亦有陸續前往告訴人家中洽談償還貨款，
    前後亦償還7 萬元等情，除據被告供承在卷外，已如上述，
    亦與證人甲○○上開證述相符。是被告於開立上開支票後，
    尚有向告訴人告知其經濟困難之情事，告訴人亦有到被告台
    南住所與被告協商債務問題，此即與一般交付芭樂票後即逃
    匿無蹤之情形迥然有異，自難認被告開立如附表一所示支票
    之時，主觀上已有詐欺之不法所有意圖。又倘被告果有詐欺
    之意圖，衡情其大可於退票後將所取得告訴人之貨品轉賣後
    即置之不理一走了之，又何需陸續償還款項之理？亦無須再
    行簽發如附表二所示本票、切結書，及交付林明榮所有、坐
    落台南縣鹽水鎮○○段943 、944 、945 地號之土地所有權
    狀3 紙作為擔保之必要，是足見被告主觀上並無不法所有之
    意圖甚明。
  (三)綜上情以觀，本件被告開立附表一所示支票之行為，客觀上
    既不能認有何施用詐術而詐得不法利益或財物之情形，且亦
    無證據證明被告於開立支票之初，其主觀上即有詐欺之意圖
    ，雖其開立之上開支票事後不能兌現，然事業經營難免遭遇
    困難，自無法以被告不能清償票款即推論被告有何詐欺取財
    之犯行。此外，公訴人復未提供其他積極證據足資證明被告
    確有公訴人所指之犯行，不能證明被告犯罪，參諸前揭法條
    規定與判例意旨依法應為被告無罪之諭知。
六、據上論斷，應依刑事訴訟法第301 條第1 項，判決如主文。
本案經檢察官劉昀到庭執行職務。
中    華    民    國    98    年    8     月    4     日
                    刑事第一庭  審判長法  官  潘正屏
                                      法  官  曾吉雄
                                      法  官  許蓓雯
以上正本證明與原本無異。
如不服本判決應於收受判決後10日內向本院提出上訴書狀，並應
敘述具體理由；其未敘述上訴理由者，應於上訴期間屆滿後20日
內向本院補提理由書（均須按他造當事人之人數附繕本）「切勿
逕送上級法院」。
中    華    民    國    98    年    8     月    4     日
                                      書記官  鄭美雀
附表一：
┌──┬───┬─────┬──────┬──────┬────┐
│編號│發票人│支票號碼  │發票日期    │付款銀行    │票面金額│
│    │      │          │            │            │（新臺幣│
│    │      │          │            │            │）      │
├──┼───┼─────┼──────┼──────┼────┤
│  1 │林明榮│VB0000000 │97年1月5日  │第一商業銀行│50萬元  │
│    │      │          │            │鹽水分行    │        │
├──┼───┼─────┼──────┼──────┼────┤
│  2 │林明榮│VB0000000 │97年1月12日 │第一商業銀行│25萬元  │
│    │      │          │            │鹽水分行    │        │
├──┼───┼─────┼──────┼──────┼────┤
│  3 │林明榮│VB0000000 │97年1月19日 │第一商業銀行│25萬元  │
│    │      │          │            │鹽水分行    │        │
└──┴───┴─────┴──────┴──────┴────┘
附表二：
┌──┬───┬─────┬─────┬─────┬─────┐
│編號│發票人│本票號碼  │發票日    │到期日    │票面金額（│
│    │      │          │          │          │新臺幣）  │
├──┼───┼─────┼─────┼─────┼─────┤
│  1 │乙○○│472702    │97年1月8日│97年1 月17│25萬元    │
│    │      │          │          │日        │          │
├──┼───┼─────┼─────┼─────┼─────┤
│  2 │乙○○│472703    │97年1月8日│97年1 月16│25萬元    │
│    │      │          │          │日        │          │
└──┴───┴─────┴─────┴─────┴─────┘


司法院資訊處製作；財團法人民間司法改革基金會備份。
